臺灣雲林地方法院民事判決
110年度訴字第409號
原      告  沈奇    
訴訟代理人  陳智全律師
被      告  沈玉璽  
訴訟代理人  謝博戎律師
上列當事人間請求返還代墊款事件，本院於民國110年11月25日
言詞辯論終結，判決如下：
    主      文
原告之訴及假執行之聲請均駁回。
訴訟費用由原告負擔。
    事實及理由
壹、程序方面：
    按訴狀送達後，原告不得將原訴變更或追加他訴，但不甚礙
    被告之防禦及訴訟之終結者，不在此限，民事訴訟法第255
    條第1項第7款定有明文。本件原告起訴時依據民法第474條
    第1項之規定請求，嗣於民國110年11月25日行言詞辯論時依
    據原告與訴外人即被告配偶吳慧如於LINE之對話內容及證人
    甲○○之證詞，追加依據民法第474條第2項規定請求。經核，
    原告雖為上開訴之追加，但不影響被告之防禦及本件訴訟之
    終結，與前開規定相符，應予准許。
貳、實體方面：
一、原告主張：
  ㈠原告擔任船員工作，為被告之父親，因被告於102年5月間欲
    購買現住之房屋（門牌號碼為雲林縣○○鎮○○里○○000000號）
    及坐落之土地（上開房屋及土地以下簡稱系爭房地），惟當
    時經濟拮据無力負擔簽約金及頭期款，於是請求原告代墊新
    臺幣（下同）120萬元（下稱系爭代墊款），原告當時正要
    出海工作，故囑託證人即原告母親乙○○○協助，為被告支付
    系爭代墊款，事後原告再將該款項返還證人乙○○○。近年來
    原告見被告生活已經穩定，且考量自身已近退休之齡，需要
    一筆養老金在身邊，於是請求被告返還系爭代墊款，欲遭被
    告及其配偶拒絕，其等並以這些年來扶養原告為藉口，辯稱
    系爭代墊款已經清償。
  ㈡被告購買系爭房地簽約時，證人乙○○○攜帶20萬元簽約金，與
    被告到虎尾鎮糖廠旁之有巢氏房屋簽約，並在簽約當場由證
    人乙○○○交付20萬元簽約金給房仲人員，嗣於102年5月7日證
    人乙○○○再囑託證人即原告胞妹丙○○匯款100萬元到被告帳戶
    ，之後再由證人乙○○○返還證人丙○○上開匯款，證人乙○○○受
    原告之託共計為被告支付120萬，為此依據消費借貸之法律
    關係，請求被告返還系爭代墊款。
  ㈢又原告與吳慧如於網路LINE之對話中，有具體說明系爭房地
    的頭期款是由原告支付，證人丁○○及證人甲○○亦承認原告確
    實有支付該款項，而且他們也承諾返還，自該當民法第474
    條第2項之規定，為此依據民法第474條第1項、第2項規定，
    請求擇一為原告勝訴之判決。
  ㈣並聲明：被告應給付原告120萬元，及自起訴狀繕本送達翌日
    起至清償日止，按年息百分之五計算之利息；原告願供擔保
    請准宣告假執行。
二、被告則以：
　㈠就返還借款而言，貸與人應就其與借用人間有消費借貸關係
    及曾移轉金錢與借用人之事實負舉證責任。原告所提出證人
    丙○○出具之切結書及郵局存簿明細至多僅能證明證人丙○○有
    匯款100萬元之事實，亦非原告有匯款之證明，更無法證明
    兩造有借貸關係存在，原告若不能先舉證雙方有借貸合意以
    證實自己主張之事實為真實，即應駁回原告之請求。
　㈡原告主張於102年5月間委託證人乙○○○交付20萬元簽約金給付
    房仲人員，及於102年5月7日由證人乙○○○委託證人丙○○匯款
    100萬元至被告帳戶內，係被告向原告借款一事，被告否認
    之，蓋兩造從未有借貸之合意，兩造為父子關係，被告為家
    中長子，購買系爭房地是原告自行提出要替被告支付系爭房
    地的頭期款，被告並未向原告表示要向其借款，原告也從未
    向被告表示將來必須返還該筆款項，兩造間沒有借貸之合意
    ，性質上為贈與，非屬代墊款。
　㈢倘若系爭120萬元為借款，高達120萬元之借貸金額，雙方不
    僅未簽立借據，自102年5月起長達8年期間，原告從未向被
    告為催款行為，或向被告表示有積欠其120萬元，直到臨訟
    前才於110年6月29日找證人丙○○簽立代墊聲明書，不能證明
    兩造有借款合意。給付金錢之原因眾多，可能基於各種法律
    關係，未必均為借貸，原告既欲證明被告向其借貸金錢，自
    應就匯款之初是以貸與之意思委託他人匯款之行為，負舉證
    責任，否則豈非任由原告事後反悔，任憑己意解釋法律關係
    ，有違法律安定性。
　㈣證人甲○○雖曾承諾給付原告扶養費，但不代表是被告之意思
    ，而且最後該協議沒有達成合意，因為雙方就120萬元是屬
    於返還借款或屬於扶養費之認知不同，故原告依據民法第47
    4條第2項規定請求，亦無理由。
　㈤並聲明：原告之訴駁回；願供擔保請准宣告免為假執行。
三、兩造不爭執之事實及本件之爭點：
　㈠兩造不爭執之事實：
　　被告購買系爭房地之簽約金及頭期款120萬元是由證人乙○○○
    支付，之後原告再將該款項返還證人乙○○○。
  ㈡本件之爭點：
    ⒈兩造間為消費借貸關係或贈與關係？
    ⒉原告追加依據民法第474條第2項之規定請求，是否有理由
      ？
四、本院之判斷：　　
  ㈠按當事人主張有利於己之事實者，就其事實有舉證之責任，
    民事訴訟法第277條前段定有明文。又民事訴訟如係由原告
    主張權利者，應先由原告負舉證之責，若原告先不能舉證，
    以證實自己主張之事實為真實，則被告就其抗辯事實即令不
    能舉證，或其所舉證據尚有疵累，亦應駁回原告之請求。次
    按消費借貸者，於當事人間必本於借貸之意思合致，而有移
    轉金錢或其他代替物之所有權於他方之行為，始得當之。是
    以消費借貸，因交付金錢之原因多端，除有金錢之交付外，
    尚須本於借貸之意思而為交付，方克成立。倘當事人主張與
    他方有消費借貸關係存在者，自應就該借貸意思互相表示合
    致及借款業已交付之事實，均負舉證之責任，其僅證明有金
    錢之交付，未能證明借貸意思表示合致者，仍不能認為有該
    借貸關係存在（最高法院98年度台上字第1045號判決意旨參
    照）。
  ㈡原告主張被告向其借款120萬元之事實，為被告所否認，依上
    開說明，原告自應就兩造間有消費借貸關係存在之事實，負
    舉證之責任。經查：
    ⒈原告固提出船員服務手冊、證人丙○○出具之代墊聲明書及
      郵局存簿明細、有巢氏房屋的外觀照片及原告與吳慧如之
      LINE對話截圖等件為證，並聲請傳訊證人乙○○○、許雅蕙
      到庭作證。然原告之船員服務手冊及有巢氏房屋的外觀照
      片，顯然無法作為兩造間有消費借貸契約存在之證明。而
      證人丙○○出具之代墊聲明書與郵局存簿明細，及證人丙○○
      於本院110年9月28日行言詞辯論時到庭證述：我媽媽來找
      我跟我說她現金不夠，要跟我調100萬元，她只說南部這
      一家人要買房子，我媽媽沒有跟我說買房子的細節，因為
      我不太會去問等語（見本院卷第179頁），僅能證明被告
      購買系爭房地時，證人乙○○○曾向證人丙○○借款100萬元，
      證人丙○○將這100萬元匯入被告帳戶內之事實而已，但無
      法證明兩造間有消費借貸之合意存在。另原告提出其與吳
      慧如於LINE之對話截圖中，吳慧如雖曾向原告表示「至於
      第一點，當初的頭期是你付的沒有錯，但是…」等語（見
      調解卷第49頁），然此只能證明購買系爭房地的頭期款是
      由原告所支出，充其量只能證明原告有金錢之交付，無從
      證明原告是基於消費借貸合意而交付該頭期款之事實。且
      證人即被告胞弟甲○○於本院110年10月26日言詞辯論期日
      到庭證稱：「（原告訴訟代理人問：請求提示原證5（虎
      簡調卷第18頁）吳慧如LINE給證人『甲○○等-協議書』，上
      面有證人的名字，證人是否知道這是什麼？你們有簽訂什
      麼協議嗎？）要出庭作證的協議。（原告訴訟代理人問：
      協議書的內容好像是關於120萬元金額的問題？）120萬元
      我們討論好，打算要付給原告，我們說好這120萬元給原
      告後，希望原告不要再對我們有騷擾的行為。（法官問：
      本件原告主張被告是向原告借頭期款來買系爭房地，所以
      才會提起這個訴訟請求被告要返還，你們決議好你們也要
      還他這120萬元，是你們就認同原告的主張？）並非如此
      ，因為一開始原告並沒有跟我們說這120萬元是借我們的
      ，這120萬元是算在原告從小扶養我們的一些費用，還給
      他之後希望可以減輕日後扶養的負擔，及原告在系爭房地
      內的家具等等。（法官問：有無打算這120萬元要如何給
      原告？）我們當初是有商量好，有告訴原告，這120萬元
      我們都已經準備好，他隨時要拿就可以來簽協議書，這12
      0萬元還有包括日後我們對他扶養費的部分，但原告拒絕
      ，因為他認為這120萬元是房子的代墊款」等語（見本院
      卷第210-211頁），可見原告與吳慧如於LINE之對話內容
      ，亦無從據為有利於被告之認定。又證人乙○○○於本院110
      年9月28日到庭證稱：我只是聽到原告要跟我借120萬元，
      是因為要給被告代墊房子的頭期款，這是他們父子二人的
      事，原告是跟我講代墊，被告與原告間是什麼關係，原告
      沒有跟我講等語（見本院卷第174-175、178頁），亦見證
      人乙○○○證稱原告向被告代墊頭期款，是傳聞自原告之轉
      述，並非其親自見聞之事實，其證詞自不足採。綜上，原
      告所提之書證及所舉之證人，均無法證明原告是基於借貸
      之合意而支付系爭120萬元簽約金及頭期款，依上開說明
      ，已難信原告主張被告向其借款120萬元之事實為真實。
    ⒉況證人即原告前妻丁○○於本院110年10月26日言詞辯論期日
      到庭證稱：剛開始我們是一直都住在台塑的宿舍，因為原
      告是船員的身分，所以他沒有一直住在宿舍，只有下船時
      才住，公司就要叫我們搬走，原告是台塑的員工，因為我
      朋友住在虎尾，我去朋友那邊，剛好看到他們那邊有一間
      中古房子要轉售，我朋友就請房仲開門讓我們去看，原告
      也在，我們一起看的，我覺得那間房子不錯，原告也覺得
      不錯，原告說那他來想辦法，當時我們已經離婚了，但是
      因為孩子的關係，我還是有繼續留下來，後來原告就上船
      了，原告說錢不是問題，原告說登記被告的名字，被告也
      沒有看過那房子，剛開始被告也不太接受那房子，因為不
      是他喜歡的，但是原告已經上船了，所以簽約的事情都是
      被告在處理的。因為原告以前對這個家並不是很負責任，
      買這個房子被告也不是很想要，是我勸被告要下這個房子
      ，讓原告盡一點父親的責任，所以被告才接受。原告說他
      出頭期款，後面貸款被告自己負責，原告跟我們家小兒子
      也是這樣子說的等語（見本院卷第198-199、201頁）。證
      人甲○○於同日亦到庭證稱：「（法官問：你父親有無曾經
      跟你說，要將今年買的房子登記在你名下，由你去繳貸款
      ，有這件事嗎？）有。（法官問：他是怎麼跟你說的？）
      他先請我陪他一起去看房子，但是我拒絕了，他也有告訴
      我如果他願意出頭期款的話，剩下的貸款可不可以由我自
      己繳清，但我覺得我剛出社會，工作剛穩定，小朋友年紀
      也還不大，我覺得我負擔不起這個貸款，我就拒絕他。（
      法官問：你父親是否曾經跟你提過，大庄的系爭房地他會
      登記在你哥哥名下，也是因為這樣的緣故？）他的說法是
      說，他已經幫哥哥付了頭期款，所以這棟房子他也要這樣
      做」等語（見本院卷第209-210頁）。本院審酌證人丁○○
      、甲○○雖是被告的母親、弟弟，但本件訴訟結果與其二人
      並無利害關係，且其二人皆已具結，衡情應不至於甘冒偽
      證罪責而為偏頗被告之陳述，故其二人之證詞應堪採信。
      由證人丁○○、甲○○之證詞，堪認被告辯稱原告是基於贈與
      之意思而支付系爭120萬元，兩造間並無消費借貸之合意
      ，應屬可信。
    ⒊此外，原告復未提出其他證據證明，是原告主張被告向其
      借款120萬元之事實，因缺乏證據證明，且與證人丁○○、
      甲○○證述之情節不符，為不足採。
    ⒋原告雖另依民法第474條第2項規定請求，惟該條文規定：
      「當事人之一方對他方負金錢或其他代替物之給付義務而
      約定以之作為消費借貸之標的者，亦成立消費借貸」，此
      部分原告所舉證據為吳慧如與原告於LINE之對話截圖及證
      人甲○○之證詞為證，但證人甲○○明白表示：「我們當初是
      有商量好，有告訴原告，這120萬元我們都已經準備好，
      他隨時要拿就可以來簽協議書，這120萬元還有包括日後
      我們對他扶養費的部分，但原告拒絕，因為他認為這120
      萬元是房子的代墊款。」足見證人甲○○等人最後並未與原
      告達成協議，亦即證人甲○○等人並無允諾要給付原告120
      萬元，更何況證人甲○○所稱之「我們」是否包括被告在內
      ，亦屬有疑。則原告依此而認被告同意給付原告120萬元
      ，兩造間已成立民法第474條第2項之準消費借貸關係，並
      依據上開規定請求被告給付120萬元，亦屬無據。 
五、從而，原告依據民法第474條第1項、第2項之規定，請求被
    告給付120萬元，及自起訴狀繕本送達翌日起至清償日止，
    按年息百分之五計算之利息，為無理由，均應予駁回。原告
    請求既不被允許，其假執行之聲請沒有理由，應予駁回。
六、本件為判決之基礎已臻明確，兩造其餘之攻擊或防禦方法及
    證據，經本院斟酌後，認為均不足以影響本判決之結果，亦
    與本件爭點無涉，自無逐一詳予論駁之必要，併此敘明。
七、訴訟費用負擔之依據：民事訴訟法第78條。　
中　　華　　民　　國　　110 　年　　12　　月　　9 　　日
                  民事第二庭    法  官  蔡碧蓉

以上正本係照原本作成。
如對本判決上訴，須於判決送達後20日內向本院提出上訴狀（須
附繕本）。如委任律師提起上訴者，應一併繳納上訴審裁判費。
中　　華　　民　　國　　110 　年　　12　　月　　9 　　日
                                書記官　鄭蕉杏